---
title: Análise Exploratória
echo: false
format: revealjs
warning: false
---

```{r}
library(dplyr)
library(tibble)
```

```{r}
data <- readr::read_csv("School_Nutrition_Programs_-_Meal_Reimbursement_Information_-_Program_Year_2022-2023_20240210.csv")
```

```{r}
data <- data |>
  select(
        -c(ProgramYear, ReportType, CEID,
           SiteID, CountyDistrictCode)
  )
```

# Introdução

Uma nutrição escolar adequada desempenham um papel importante
no desenvolvimento físico, cognitivo, e emocional das
crianças e adolescentes em idade escolar. É amplamente 
reconhecido que a nutrição ideal durante os anos formativos
não apenas influencia o crescimento e o desenvolvimento
saudáveis, mas também tem um impacto significativo no
desempenho acadêmico e no bem-estar geral dos alunos. Dessa
forma, programas de nutrição escolar é fundamental para
garantir que todas as crianças tenham acesso a refeições
ideias para o seu constante progresso intelectual enquanto
estudante. Esses programas desempenham um papel vital em
comunidades que as famílias podem enfrentar dificuldades 
financeiras, garantindo que os alunos recebam as vitaminas,
minerais e nutrientes essenciais, além de exercer um dever
na educação alimentar, ensinando hábitos alimentares
saudáveis que podem ser levados para a vida adulta. 
Dessa forma, este estudo visa analisar dados de programas
nutricionais do estado do Texas, nos Estados Unidos. O banco
de dados contém informações de reembolso de refeições pagas
ou aprovadas para pagamento para os locais participantes
dos programas de nutrição escolar para o ano do programa,
que foi realizado entre 2022 e 2024.

# Objetivo
