---
title: O cimento de Portland
author: Gabriel de Jesus Pereira
documentclass: scrreprt
execute:
  refresh: true
  warning: false
  error: false
  eval: true
  echo: true
format: 
  pdf
editor:
  markdown:
    wrap: 72
lang: pt-br
subtitle: Universidade Federal da Paraíba - CCEN
date: today
date-format: long
monofont: "Ubuntu Mono"
monofontoptions: Scale = 1
fig-cap-location: top
---

```{r echo=FALSE}
library(tidyverse)
library(agricolae)
library(ibd)
library(nortest)
library(tidymodels)
library(moments)
library(lmtest)
```


# O problema a ser resolvido e os dados

## Exércicio 3.7.

The tensile strength of Portland cement is being studied.
Four different mixing techniques can be used economically
A completely randomized experiment was conducted and the following
data were collected: 

| Mixing Technique |  |  Tensile Strength $(lb/in^2)$ |  |  |
|:---:|:---:|:---:|:---:|:---:|
| 1 | 3129 | 3000 | 2865 | 2890 |
| 2 | 3200 | 3300 | 2975 | 3150 |
| 3 | 2800 | 2900 | 2985 | 3050 |
| 4 | 2600 | 2700 | 2600 | 2765 |

O enunciado da questão nos diz que a resistência à tração
do cimento de Portland está sendo estudada. Diz também
que quatro diferentes técnicas de misturas podem ser
utilizadas de forma econômica. Após isso, nos dá dados das
quatro diferentes misturas da resistência à tração do
cimento.

## O que está sendo testado

O problema se trata de um experimento de fator único com
$a = 4$ (quantidade de misturas diferentes) e $n = 4$
(réplicas de resistência à tração do cimento).

O que queremos testar é se as diferentes misturas afetam a resistência à tração do cimento.

Dessa forma, queremos testar se $H_0: \mu_1 = \mu_2 = \mu_3 = \mu_4$ contra a hipótese alternativa de que algumas médias são diferentes $\left(H_1: \mu_i \neq \mu_j \ | \  \exists \ \left(i, \ j\right) \right)$. Assim, podemos interpretar $H_0$ como sendo a hipótese que nos diz que a técnica de mistura não afeta na resistência à tração do cimento. $H_1$ é a hipótese que nos diz que pelo menos uma das técnicas de mistura afeta na resistência à tração do cimento.

## Suposições de normalidade e homogeneidade

A seguir, veremos os testes de hipótese e gráficos que sustentam as suposições necessárias para criação do modelo.

### Normalidade
: Resultado dos testes para normalidade {#tbl-norm}

|Teste           | Estatística| p-valor|
|:---------------|-----------:|-------:|
|Anderson-Darling| $A = 0.185$|   0.890|
|Cramer-von Mises| $W = 0.028$|   0.854|
|Lilliefors      | $D = 0.118$|   0.793|
|Shapiro-Francia | $W = 0.982$|   0.947|
|Shapiro-Wilk    | $W = 0.970$|   0.846|
|Jarque-Bera     |$JB = 0.688$|   0.709|

Todos os testes da @tbl-norm não rejeitam a hipótese de normalidade, e gráficamente pelo Q-Q plot da @fig-norm os resíduos parecem sim ter distribuição aproximadamente normal pois se assemelham aos quantis teóricos da distribuição normal.


```{r}
#| fig-cap: Q-Q plot dos resíduos padronizados do modelo
#| label: fig-norm
#| fig-height: 4
#| out-width: 100%

# Dados
data <- tibble(
  `Técnica de mistura` = factor(rep(1:4, each = 4)),
  `Força de tensão` = c(3129, 3000, 2865, 2890,
                        3200, 3300, 2975, 3150,
                        2800, 2900, 2985, 3050,
                        2600, 2700, 2600, 2765)
)


# modelo One Way ANOVA
modelo <- aov(`Força de tensão` ~ `Técnica de mistura`, data = data)

# Código para criação de gráfico Q-Q plot
data |> 
  ggplot(aes(sample = rstandard(modelo))) +
  geom_qq(color = "#21908C") +
  geom_abline(alpha = 0.3) +
  tune::coord_obs_pred() +
  theme_bw() +
  labs(
    x = "Quantil teórico", 
    y = "Resíduos padronizados"
    )
```

\newpage

```{r echo=FALSE, output=FALSE}
# testes para as suposições de normalidade e homocedasticidade

# normalidade
shapiro.test(rstandard(modelo))
nortest::lillie.test(rstandard(modelo))
jarque.test(rstandard(modelo))
# homocedasticidade
lmtest::bptest(modelo)
lmtest::gqtest(modelo)
lmtest::hmctest(modelo)

# homogeneidade
bartlett.test(`Força de tensão` ~ `Técnica de mistura`, data = data)
car::leveneTest(`Força de tensão` ~ `Técnica de mistura`, data = data)
```


### Homogeneidade
: Resultado dos testes para homogeneidade {#tbl-homo}

|Teste           |  Estatística| p-valor|
|:---------------|------------:|-------:|
|      Barlett   | $K = 0.711$ |  0.870 |
|      Levene    | $F = 0.183$ |  0.905 |

Todos os testes da @tbl-homo não rejeitam a hipótese de que as variâncias são iguais entre os grupos, com p-valores acima de 5%. Isso indica que a variância do modelo é constante para todos os valores estimados da variável resposta.

## A tabela ANOVA

Agora vamos testar as hipóteses e verificar se as técnicas de mistura afetam na resistência à tração do cimento de Portland.

O primeiro passo será calcular as somas dos quadrados dos erros e dos tratamentos, além de encontrar o grau de liberdade.

Soma total dos quadrados: $SS_T = \sum_{i = 1} ^n \sum_{i = 1}^n y_{ij} ^ 2 - \frac{y_{..}^2}{N}$

Soma dos quadrados entre os tratamentos: $SS_{Tratamentos} = \frac{\sum_{i = 1}^n y_{i.} ^ 2}{n} - \frac{y_{..}^2}{N}$

Soma dos quadrados dentro dos tratamentos: $SS_E = SS_T - SS_{Tratamentos}$

Agora que temos as somas dos quadrados, podemos calcular os erros quadráticos médios, que podem ser calculados com as seguintes formas:

Erro quadrático médio entre os tratamentos: $MS_{Tratamentos} = \frac{SS_{Tratamentos}}{a - 1}$ 

Erro quadrático médio dentro dos tratamentos: $MS_{E} = \frac{SS_{E}}{N - a}$

Em que $a - 1$ e $N - a$ são os graus de libertade entre e dentro dos tratamentos, respectivamente.

Dessa forma, chegamos na seguinte tabela ANOVA:

: Tabela da ANOVA

|      Variação      | Soma dos Quadrados | Graus de Liberdade |         Erro quadrático médio         | $F_0$ | $p-valor$ |
|:------------------:|:------------------:|:------------------:|:-------------------------------------:|:-----:|:---------:|
| $SS_{Tratamentos}$ |      489740.2      |          3         | $MS_{Tratamentos} = 163246.73$        | 12.73 |   4.89-4  |
|       $SS_E$       |      153908.2      |         12         |        $MS_E = 12825.69$              |       |           |
|       $SS_T$       |      643648.4      |         15         |                                       |       |           |

Dessa forma, vemos que $F_0 \left( 12.73 \right) > F_{0.05, 3, 12} \left(3.49 \right)$.
Assim, rejeitamos $H_0$ e concluímos que algumas das diferentes técnicas de misturas afetam a resistência à tração do cimento.

## Contrastes

```{r}
Contrastes <- tibble(
  C1 = c(1, -1, 0, 0),
  C2 = c(1, 1, -1, -1),
  C3 = c(0, 0, 1, -1)
  )
contrasts(data$`Técnica de mistura`) <- Contrastes |> 
  as.matrix()

modelo_contraste <- aov(`Força de tensão` ~ `Técnica de mistura`, data = data)
```

|                                    | Coeficientes | Erro padrao | Estatistica $t$ | $Pr(>\|t\|)$ |
|:----------------------------------:|:------------:|:-----------:|:---------------:|:------------:|
|             Intercepto             |    2931.81   |    28.31    |     103.551     |   $< 2e-16$  |
|         $\mu_1 - \mu2 = 0$         |    -92.63    |    40.04    |      -2.313     |    0.0392    |
| $\mu_1 + \mu2 - \mu_3 - \mu_4 = 0$ |    131.81    |    28.31    |      4.656      |    0.0005    |
|         $\mu_3 - \mu4 = 0$         |    133.75    |    40.04    |      3.340      |    0.0058    |

Assim, concluímos analisando o p-valor que há diferenças significativas na resistência à tração entre os níveis 1 e 2 e entre o 3 e 4. Ainda, a média do nível 1 e 2 diferem significamente do média do nível 3 e 4.

\newpage

## Comparações múltiplas

### Fisher Least Signiﬁcant Difference (LSD)

$LSD = t_{\alpha / 2, N - a} \sqrt{\frac{2MS_E}{n}} = 174.4797$

```{r}
LSD = LSD.test(modelo, "Técnica de mistura")

Diferenças <- data |>
  group_by(`Técnica de mistura`) |>
  summarise(Média = mean(`Força de tensão`)) |>
  (\(x) {
    n = nrow(x)
    all_dif <- sapply(1:(n - 1), FUN = \(i) {
      diffs <- sapply((i + 1):n, FUN = \(j) {
        x$Média[i] - x$Média[j]
      })
      c(rep(NA, i - 1), diffs)
    }) |>
      t() |>
      as_tibble()
    colnames(all_dif) <- 2:4
    all_dif
  })()
```

::: {layout-ncol=2}

: Diferença das médias

|             | $\bar y_2.$ | $\bar y_3.$ | $\bar y_4.$ |
|:-----------:|:-----------:|:-----------:|:-----------:|
| $\bar y_1.$ |   -185.25   |    37.25    |    304.75   |
| $\bar y_2.$ |             |    222.50   |    409.00   |
| $\bar y_3.$ |             |             |    267.50   |

: Significantemente diferente

|             | $\bar y_2.$ | $\bar y_3.$ | $\bar y_4.$ |
|:-----------:|:-----------:|:-----------:|:-----------:|
| $\bar y_1.$ |      1      |      0      |      1      |
| $\bar y_2.$ |             |      1      |      1      |
| $\bar y_3.$ |             |             |      1      |

:::

Pelos resultados do Least Significant Difference (LSD), vemos que a única diferença que não é significantemente diferente é a diferença entre a média do grupo 1 e 3. Os outros resultados puderam ser comprovados também pelos contrastes, que vemos que há diferenças significativas na resistência à tração entre os grupos considerados.

\newpage

```{r}
#| fig-cap: Gráfico para comparar as médias da resistência à tração
#| label: fig-comp
#| fig-height: 4
#| out-width: 100%

data |> 
  mutate(
    `Força de tensão` = (
      `Força de tensão` - mean(`Força de tensão`)
        ) / sd(`Força de tensão`)
  ) |> 
  group_by(`Técnica de mistura`) |> 
  summarise(media = mean(`Força de tensão`)) |> 
  ggplot(aes(x = media, y = 0)) +
  xlim(-3, 3) +
  geom_function(fun = \(x) dt(x, df = 12), color = "#21908C") +
  geom_point(aes(color = `Técnica de mistura`)) + 
  scale_color_viridis_d() +
  labs(x = "", y = "") + 
  theme_bw()
  ```

Pelo gráfico da @fig-comp, podemos concluir também sobre as diferenças. Vemos que a média da mistura 1 e mistura 3 estão bastante próximas, mostrando que sua diferença não é significativa. Já para as outras diferenças, vemos que estão distantes, concluindo sobre as diferenças significativas que foram obtidas nos resultados anteriores.

```{r}
#| fig-cap: Tabela do intervalo de confiança de 95% de cada técnica de mistura
#| label: fig-int-tab
#| fig-height: 4
#| out-width: 100%

LSD$means |>
  select(`Força de tensão`, LCL, UCL) |>
  knitr::kable()
```

```{r}
#| fig-cap: Gráfico do intervalo de confiança para cada técnica de mistura
#| label: fig-int-grap
#| fig-height: 4
#| out-width: 100%

LSD$means |> 
  select(`Força de tensão`, LCL, UCL) |> 
  mutate(`Técnica de mistura` = factor(1:4)) |> 
  ggplot(aes(x = `Técnica de mistura`, y = `Força de tensão`)) +
  geom_point(color = "#21908C") +
  geom_errorbar(aes(ymin = LCL, ymax = UCL), color = "#21908C") +
  theme_bw()
```

Os intervalos de confiança da técnica de mistura 1 e 3 estão bastante próximas, podendo significar, mais uma vez, que essas técnicas tem o mesmo efeito sobre a resistência à tração. 