---
title: Segunda avaliação de Regressão II
author: Gabriel de Jesus Pereira
date: today
format:
  pdf
lang: pt-br
---

```{r echo=FALSE, message=FALSE}
library(tidyverse)
library(caret)
library(mgcv)
library(gamlss)
library(pROC)
```

# Questão 1

O conjunto de dados descrito no arquivo **heartdis.txt** apresenta as variáveis **caso**, número do caso (desconsidere esta variável no modelo proposto) x1, pressão sistólica do sangue, **x2**, uma medida de colesterol, **x3**, variável dummy = 1 se há histórico na família de doenças cardíacas, **x4**, uma medida de obesidade, **x5**, idade e **HeartDisease**, se o paciente tem doença cardíaca (variável resposta).

## a)

Realize o ajuste da regressão logística e selecione as variáveis. O modelo é adequado?

```{r output=FALSE}
dados1 <- readr::read_csv("heartdis.txt") |> 
  select(-caso)

modelo1 <- glm(HeartDisease ~ x1 + x2 + x3  + x4 + x5, 
               family = binomial(link = "logit"), 
               data = dados1)

phi1 <- summary(modelo1)$dispersion
desvio1 <- summary(modelo1)$deviance / phi1
q.quadr1 <- qchisq(0.95, desvio1)

probs_previstas <- predict(modelo1, dados1, type = "response")
classes_previstas <- ifelse(probs_previstas > 0.5, 1, 0)
```

\newpage

: Tabela dos coeficientes e outras estatísticas do modelo

|            | Coeficiente | Erro padrão | Estatística | $Pr(>\|z\|)$ |
|:----------:|:-----------:|:-----------:|:-----------:|:------------:|
| Intercepto |  -4.313426  |   0.943928  |    -4.570   |   4.89e-06   |
|    $x_1$   |   0.006435  |   0.005503  |    1.169    |   0.242227   |
|    $x_2$   |   0.186163  |   0.056325  |    3.305    |   0.000949   |
|    $x_3$   |   0.903863  |   0.221009  |    4.090    |   4.32e-05   |
|    $x_4$   |  -0.035640  |   0.028833  |    -1.236   |   0.216433   |
|    $x_5$   |   0.052780  |   0.009512  |    5.549    |   2.88e-08   |

Vemos pela tabela acima que boa parte das variáveis acima são significativas, com excessão do $x_1$, que é a pressão sistólica do sangue e a variável $x_4$, que é a medida de obesidade. Ainda, chegamos no seguinte modelo:

$$\log\left(\frac{\pi_i}{1 - \pi_i}\right) = - 4.313 + 0.0064x_1 + 0.186x_2 + 0.903x_3 - 0.035x_4 + 0.052x_5$$

A tabela a seguir nos diz que, a um nível de 5% de significância, o modelo é adequado. Chegamos a esse resultados pois o desvio é menor que o quantil $\chi^2$.

|               | Resultado Final |
|:-------------:|:---------------:|
|$Desvio / \phi$|     493.6152    |
|   $\chi ^ 2$  |     546.4087    |

Agora observe a matriz confusão abaixo:

```{r}
# matriz de confusão

cm <- confusionMatrix(table(classes_previstas, dados1$HeartDisease))
cm
```

Pela matriz de confusão, podemos ver que 255 pessoas corretamente classificadas como não tendo doença cardíaca e 84 pessoas classificadas corretamente como tendo doença cardíaca. Ainda, vemos que 47 pessoas sem doença cardíaca foram incorretamente classificadas como tendo a doença. 76 pessoas com a doença foram incorretamente classificadas como não tendo a doença cardíaca. Podemos ver também que conseguimos uma acurácia de 73.38%, que é a proporção de predições corretas. Assim, 84.44% dos casos em que a pessoa não tem a doença foram identificadas pelo modelo. Já os casos em que as pessoas tem a doença, 52.5% foram corretamente identificados.

Agora fica mais claro o porque os casos em que as pessoas não tem a doença são melhores classificados pelo modelo. Na nossa base de dados existem 302 pessoas sem a doença e 160 tem a doença. Dessa forma, os casos em que as pessoas não tem a doença, serão melhor classificados.

## b)

Faça a curva ROC do modelo. O que você pode concluir sobre o ajuste do modelo?

```{r message=FALSE}
roc_obj <- roc(dados1$HeartDisease, probs_previstas)
plot(roc_obj, main = "")
abline(0, 1, lty = 2, col = "black")
```

## c)

Construa um envelope para os resíduos. Há algum ponto que não pertence ao envelope? Se sim, qual(is)?

```{r}
par(mfrow=c(1,1))
X <- model.matrix(modelo1)
n <- nrow(X)
p <- ncol(X)
w <- modelo1$weights
W <- diag(w)
H <- solve(t(X)%*%W%*%X)
H <- sqrt(W)%*%X%*%H%*%t(X)%*%sqrt(W)
h <- diag(H)
td <- resid(modelo1,type="deviance")/sqrt(1-h)
e <- matrix(0,n,100)
#
for(i in 1:100){
dif <- runif(n) - fitted(modelo1)
dif[dif >= 0 ] <- 0
dif[dif<0] <- 1
nresp <- dif
fit <- glm(nresp ~ X, family=binomial)
w <- fit$weights
W <- diag(w)
H <- solve(t(X)%*%W%*%X)
H <- sqrt(W)%*%X%*%H%*%t(X)%*%sqrt(W)
h <- diag(H)
e[,i] <- sort(resid(fit,type="deviance")/sqrt(1-h))}
#
e1 <- numeric(n)
e2 <- numeric(n)
#
for(i in 1:n){
  eo <- sort(e[i,])
e1[i] <- (eo[2]+eo[3])/2
e2[i] <- (eo[97]+eo[98])/2}
#
med <- apply(e,1,mean)
faixa <- range(td,e1,e2)
par(pty="s")
qqnorm(td,xlab="Percentil da N(0,1)",
ylab="Componente do Desvio", ylim=faixa, pch=16)
#
par(new=T)
#
qqnorm(e1,axes=F,xlab="",ylab="",type="l",ylim=faixa,lty=1)
par(new=T)
qqnorm(e2,axes=F,xlab="",ylab="", type="l",ylim=faixa,lty=1)
par(new=T)
qqnorm(med,axes=F,xlab="", ylab="", type="l",ylim=faixa,lty=2)
```

Não existem pontos fora do envelope, significando que o modelo se ajustou bem aos dados. Existem apenas alguns pontos próximos dos limites do envelope, mas não parecem indicar nenhuma anormalidade no modelo.

## d) 

Construa um intervalo de confiaça de 90% para os parâmetros do modelo.

```{r}
confint(modelo1, level = 0.9)
```

## e)

Interprete o coeficiente $\beta_5$ da idade. Mantendo-se as outras variáveis constantes, o acréscimo de um ano na idade do paciente aumenta (ou diminui) em quanto a chance do paciente desenvolver uma doença cardíaca?



# Questão 2

Considere o banco de dados Prestige do pacote carData do R que fornece 102 observações com seis variáveis das quais iremos utilizar apenas as variáveis: **prestige** (variável resposta) score de prestígio de Pineo-Porter para a ocupaço, de uma pesquisa social feita nos meados dos anos 60, **income**, renda média, em dólares em 1971 e education, média, em anos, de estudo para a determinada educação.

## a)

Faça o gráfico de dispersão da variável resposta **prestige** pelas variáveis explicativas **income** e **education**.

```{r}
dados2 <- carData::Prestige

dados2 |> 
  pivot_longer(c(income, education)) |> 
  ggplot(aes(y = prestige, x = value, color = name)) + 
  geom_point() +
  facet_wrap(name~., scales = "free") +
  scale_color_viridis_d() +
  theme_bw() +
  labs(y = "Prestige",
       x = "")
```

Observando os gráficos de dispersão, a variável resposta **prestige** parece uma correlação maior com a variável **education** do que com a variável **income**.

## b)

Realize o ajuste de um modelo GAM com a variável resposta **prestige** tendo uma distribuição Normal. Faça o gráfico das funções de suavização.

```{r}
library(mgcv)

modelo2 <- gam(
  prestige ~ s(education) + s(income), 
  data = dados2, 
  family=gaussian)

par(mfrow = c(1, 2))

plot(modelo2, residuals=TRUE)
```

Podemos perceber que 

## c)

Faça uma análise de diagnósticos do modelo escolhido. O que você pode concluir do modelo?


# Questão 3

Considere o banco de dados **fabric** do pacote **gamlss** do R. Em que y é o número de falhas em um rolo de tecido e **leng** é o comprimento do tecido. A variável x, que é o log de **leng** não usaremos na questão.

## a)

Faça o gráfico de dispersão da variável resposta y pela variável explicativa (x).

```{r}
dados3 <- fabric

dados3 |>
  ggplot(aes(y = y, x = leng)) +
  geom_point() +
  theme_bw()
```

## b)

Realize o ajuste de um modelo GAMLSS com a variável resposta R tendo uma distribuição Poisson.

```{r}
modelo3 <- gamlss(y ~  leng, data = dados3, family = PO(mu.link = "log"))
```

## c)

Faça uma análise de diagnósticos do modelo escolhido. O que você pode concluir do modelo?