---
format: pdf
title: Análise de sobrevivência com dados de diálise - Primeira Avaliação
number-sections: false
indent: true
whitespace: small
documentclass: scrreprt
lang: pt-br
bibliography: includes/bib.bib
csl: includes/ufpe-abnt.csl
subtitle: Universidade Federal da Paraíba - CCEN
author: Gabriel de Jesus Pereira
date: today
date-format: long
highlight-style: github
fontsize: 12pt
interlinespace: 1.5pt
fig-cap-location: bottom
warning: false
# echo: false
include-in-header:
  - text: |
      \usepackage{pdflscape}
      \newcommand{\blandscape}{\begin{landscape}}
      \newcommand{\elandscape}{\end{landscape}}
---

## Questão 1: Considere as seguintes funções $S\left(t\right)$ apresentadas abaixo e responda o que se pede.

1. $S_1\left(t\right) = e^{-t/5}$, em que $t \geq 0$

2. $S_2\left(t\right) = \frac{1}{1 + t}$, em que $t \geq 0$.

3. $S_3\left(t\right) = 1 - \frac{t}{2}$, em que $t \geq 0$

3. $S_4\left(t\right) = 2e^{-t/2}$, em que $t \geq 0$

(a) Considerando as condições, vistas em sala de aula, para que $S\left(t\right)$ seja uma função de sobrevivência, identifique quais das funções apresentadas são realmente funções de sobrevivência.

**Resolução (a)**

Para que $S\left(t\right)$ seja uma função de sobrevivência, deve satisfazer as seguintes condições: $S\left(t\right) \rightarrow 0$ para $t \rightarrow \infty$ e $S\left(t\right) \rightarrow 1$ para $t \rightarrow 0$. Assim, temos os seguintes resultados:

1. $\lim_{t \rightarrow \infty} e^{-t/5} = 0$ e $\lim_{t \rightarrow 0} e^{-t/5} = 1$

2. $\lim_{t \rightarrow \infty} \frac{1}{1+t} = 0$ e $\lim_{t \rightarrow 0} \frac{1}{1 + t} = 1$

3. $\lim_{t \rightarrow \infty} \left(1 - \frac{t}{2}\right) = -\infty$ e $\lim_{t \rightarrow 0} \left(1 - \frac{t}{2}\right) = 1$

4. $\lim_{t \rightarrow \infty} 2e^{-t/2} = 0$ e $\lim_{t \rightarrow 0} 2e^{-t/2} = 2$

Dessa forma, pelas condições necessárias, vemos que apenas $S_{1}\left(t\right)$ e $S_{2}\left(t\right)$ validam a condição para ser uma função de sobrevivência.

```{r}
library(flexsurv)
library(survminer)
library(discSurv)
library(survival)
library(tidyverse)
library(vroom)
library(ggsurvfit)
library(mice)
```


```{r echo=FALSE}
df <- read_delim("includes/dialcompete.txt", delim = " ") |>
  mutate(
    intervalo = cut(
      tempo,
      breaks = 1:44,
      labels = paste0("[", 1:43, ",",  2:44, ")"),
      right = FALSE
    )
  )
```

```{r eval=FALSE}

df <- read_delim("sobrevivencia/primeira_avaliacao/includes/dialcompete.txt", delim = " ") |>
  mutate(
    intervalo = cut(
      tempo,
      breaks = 1:44,
      labels = paste0("[", 1:43, ",",  2:44, ")"),
      right = FALSE
    )
  )
```


## Questão 2:

Escolha um dos bancos de dados disponíveis no seguinte endereço eletrônico: **http://sobrevida.fiocruz.br/dados.html**. A partir do banco de dados escolhido por você, faça o que se pede a seguir

### 2a)

Faça uma análise exploratória do banco de dados e forneça interpretações pausíveis acerca das variáveis que encontram-se disponíveis.

\vspace{12pt}

O banco de dados intitulado "Diálise -- eventos competitivos (SUS)" tem como objetivo analisar eventos aos quais pacientes em diálise estão expostos, como transplante, óbito por causa renal e óbito por outras causas. Esse banco contém 6 variáveis diferentes, incluindo o ID do paciente, a idade ao iniciar a diálise, o motivo do óbito (seja por causa renal, por outra causa ou transplante, censura). Além disso, há informações sobre a doença do paciente, que pode ser hipertensão, diabetes, problemas renais, condições congênitas ou outras. O banco também inclui o status, indicando se ocorreu falha ou censura, e o tempo até a ocorrência de um dos possíveis eventos.

\vspace{12pt}

Conforme o gráfico abaixo, observa-se que os pacientes que iniciam o tratamento de diálise mais tarde tendem a ser aqueles com doenças congênitas ou diabetes. Em contrapartida, pessoas com doenças renais geralmente começam o tratamento mais cedo. É importante notar que a idade ao iniciar a diálise pode influenciar sua eficácia.

```{r}
df |>
  select(-intervalo) |>
  ggplot(aes(x = idade, fill = doenca)) +
  geom_density(alpha = 0.3) +
  theme_bw() +
  labs(y = "Densidade", x = "Idade")
```

Pelo gráfico abaixo vemos que a maior parte dos pacientes são hipertensos, enquanto a menor parte tem doenças congênitas. Além disso, óbito por causa renal é a mais frequente. Por último, os dados de sobrevivência tem 1767 censura e apenas 686 falhas.

```{r}
df |>
  select(-intervalo) |>
  pivot_longer(
    cols = c(doenca, motivo),
    names_to = "Variável",
    values_to = "teste"
  ) |>
  ggplot(aes(x = fct_infreq(teste))) +
  geom_bar() +
  facet_wrap(vars(Variável), scales = "free") +
  theme_bw() +
  labs(y = "Quantidade", x = "")
```


### 2b)

Considerando a variável de tempo até ocorrência do evento de interesse na base de dados escolhida, forneça as seguintes informações:

\vspace{12pt}

**i)** É possível montar uma tabela para descrever os dados de acordo com o número de ocorrências do evento de interesse registradas em intervalos de tempo da pesquisa? Se sim, apresente-a.

```{r}
tabela_eventos <- df |>
  group_by(intervalo) |>
  mutate(
    falha = sum(status, na.rm = TRUE),
    censura = sum(status == 0, na.rm = TRUE),
    amplitude = (\(x) {
      inter = as.character(intervalo) |>
        gsub(pattern = "\\[|\\(|\\)", replacement = "") |>
        strsplit(",")

      sapply(
        X = inter,
        FUN = \(x) {
          as.numeric(x[2]) - as.numeric(x[1])
        })
    })(),
  ) |>
  ungroup() |>
  arrange(intervalo) |>
  filter(status != 0) |>
  select(-c(
    status, id, idade,
    doenca, motivo)
  ) |>
  distinct(intervalo, .keep_all = TRUE)

nj <- nrow(df)
for (x in 2:nrow(tabela_eventos)) {
  nj[x] <-  nj[x - 1] - (tabela_eventos$falha[x - 1] + tabela_eventos$censura[x - 1])
}

tabela_eventos |>
  mutate(risco = nj) |>
  knitr::kable()
```


**ii**. Apresente o cálculo de sobrevivência empírica (pela definição apresentada na aula 1). Apresente também as estimativas empíricas das seguintes quantidades: função densidade, função de risco, função de risco acumulada.

\vspace{12pt}

Os estimadores da função empírica consideram o caso em que não há censura nos dados. Os seus estimadores de função de densidade, risco, sobrevivência e risco acumulado são definidos da seguintes forma:

$$
\hat{f}\left(t\right) = \frac{\text{nº falhas no intervalo começando em t}}{\left(\text{nº total de indivíduos no estudo}\right) \left(\text{Amplitude do intervalo}\right)}
$$

$$
\hat{S}\left(t\right) = \frac{\text{nº de indivíduos sob risco até o tempo t}}{\text{nº total de indivíduos no estudo}}
$$

$$
\hat{h}\left(t\right) = \frac{\text{nº de falha no intervalo iniciado em t}}{\text{nº de indivíduos sob risco em t} \left(\text{Amplitude do intervalo}\right)}
$$

Para o cálculo da taxa de risco acumulado, considerou-se a relação entre $H(t)$ e a função de sobrevivência, definida como $H(t) = -\log S(t)$. Além disso, para calcular a variância da função de sobrevivência e seu intervalo de confiança, utilizou-se a mesma expressão do estimador de Kaplan-Meier, que, como será discutido adiante, é uma adaptação da função empírica para o caso em que há censura nos dados de sobrevivência. Assim, definimos a seguinte expressão de variância:

$$
\hat{Var}\left(\hat{S}\left(t\right)\right) = \left[\hat{S}\left(t\right)\right]^2 \sum_{j: t_j < t} \frac{d_j}{n_j\left(n_j - d_j\right)}
$${#eq-varkap}

\vspace{12pt}

Dessa forma, temos a tabela com as estimativas da empírica:

```{r}
#| label: tbl-empirica
#| tbl-cap: Estimativas empíricas

# empirica

tabela_empirica <- tabela_eventos |>
  mutate(
    risco = nj,
    `S(t)` = nj / nrow(df),
    `f(t)` = falha / (amplitude * nrow(df)),
     `h(t)` = falha / (risco * amplitude),
     `H(t)` = - log(`S(t)`),
     seS = `S(t)` ^ 2 * cumsum(falha / (risco * (risco - falha))),
     across(`S(t)`:`H(t)`, ~ round(.x, 4)),
     lower = `S(t)` - qnorm(1 - 0.05 / 2) * sqrt(seS),
     upper = `S(t)` + qnorm(1 - 0.05 / 2) * sqrt(seS)
  ) |>
  mutate(upper = ifelse(upper > 1, 1, upper))

tabela_empirica |>
  select(-amplitude, -tempo, -seS) |>
  relocate(lower, .before = `f(t)`) |>
  relocate(upper, .after = lower) |>
  mutate(across(where(is.double), \(x) round(x, 3))) |>
  knitr::kable()
```

\newpage

**iii**. Apresente o cálculo da função de sobrevivência $S\left(t\right)$ considerando os seguintes estimadores: Kaplan-Meier, Nelson-Aalen e Tabela de Vida. Para cada versão desses estimadores, apresente também as estimativas das seguintes quantidades: função densidade, função de risco, função de risco acumulada. Interprete os resultados.

\vspace{12pt}

O primeiro estimador a ser calculado foi o de tabela de vida, que consiste em dividir o eixo do tempo em um certo número de intervalos. Ele define duas quantidades $d_j$ e $n_j$:

$$
d_j = \text{ nº de falhas no intervalo } [t_{j-1}, t_j) \text{ e}
$$

$$
n_j = \left[\text{nº sob risco em } t_{j-1} \right]  - \left[\frac{1}{2} \text{x nº de censuras em } [t_{j_1}, t_j)\right]
$$

A partir dessas duas quantidades é possível obter a estimativa para $S\left(t\right)$. Assim, a estimativa é definida da seguinte forma

$$
\hat{S}\left(t\right) = \prod_{i = 1}^{j}\left(1 - \frac{d_{i-1}}{n_{i - 1}}\right)
$$

O cálculo das funções de risco, densidade e sobrevivência para o estimador de tabela de vida foi realizado com o pacote **discSurv** e a sua função **lifeTable**. Essa função também entrega a variância (com expressão semelhante aquela da @eq-varkap) da função de sobrevivência, o que nos permite fazer o cálculo do intervalo de confiança. Assim, a tabela a seguir contem as quantidades para o estimador de tabela de vida:

```{r}
#| tbl-cap: Estimativas tabela de vida

tabela_de_vida <- lifeTable(
  as.data.frame(df),
  timeColumn = "tempo",
  eventColumn = "status"
  )$Output |>
  as_tibble() |>
  rename(
    risco = n,
    falha = events,
    censura = dropouts,
    `S(t)` = S,
    `h(t)` = hazard,
    `H(t)` = cumHazard
  ) |>
  mutate(
    intervalo = tabela_empirica$intervalo,
    upper = `S(t)` + qnorm(1 - 0.05/2) * seS,
    lower = `S(t)` - qnorm(1 - 0.05/2) * seS,
    `f(t)` = `h(t)` * `S(t)`, tempo = tabela_empirica$tempo,
    estimador = "Tabela de Vida"
  ) |>
  relocate(tempo, .before = risco) |>
  relocate(lower, .before = `h(t)`) |>
  relocate(upper, .after = lower) |>
  relocate(intervalo, .after = tempo) |>
  relocate(`S(t)`, .before = lower) |>
  select(-c(atRisk, seHazard, seS, seCumHazard, margProb))

tabela_de_vida |>
  select(-tempo, -estimador) |>
  mutate(across(where(is.double), \(x) round(x, 3))) |>
  knitr::kable()
```

As estimativas de Kaplan-Meier podem ser obtidas de forma semelhantes àquelas da tabela de vida. Da mesma forma, defini-se duas quantidades $n_j$ e $d_j$. $n_j$ é o número de indivíduos sob risco em $t_j$, ou seja, os indivíduos que não falharam e não foram censurados até o instante imediatamente anterior a $t_j$. Assim, o estimador de Kaplan-Meier é definido como:

$$
\hat{S}\left(t\right) = \prod_{j: t_j < t}\left(1 - \frac{d_{j}}{n_{j}}\right)
$$

A variância da sobrevivência é a mesma mostrada anteriormente na @eq-varkap. A taxa de risco é calculada como:

$$
\hat{h}_{KM} = \frac{1}{h} \left(1 - \frac{n_j - d_j}{n_j}\right)
$$
em que $h$ é a amplitude do intervalo. Não obstante, para a obtenção da densidade, foi simplesmente utilizado a expressão $f\left(t\right) = S\left(t\right) h\left(t\right)$. Assim, temos a seguinte tabela com as estimativas do estimador de Kaplan-Meier:

```{r}
#| tbl-cap: Etimativas Kaplan-Meier

# kaplan meier
ekm <- survfit(
  Surv(df$tempo, df$status) ~ 1,
  conf.type = "plain"
)

tabela_ekm <- ekm |>
  summary() |>
  (\(x) {
    tibble(
      tempo = x$time,
      risco = x$n.risk,
      falha = x$n.event,
      censura = x$n.censor,
      `S(t)` = x$surv,
      upper = x$upper,
      lower = x$lower,
      `H(t)` = x$cumhaz,
      amplitude = tabela_eventos$amplitude
    ) |>
    mutate(
      intervalo = tabela_empirica$intervalo,
      `h(t)` = (1 - (risco - falha) / risco) / amplitude,
      `f(t)` = `h(t)` * `S(t)`,
      estimador = "Kaplan-Meier"
    ) |>
    select(-amplitude) |>
    relocate(intervalo, .after = tempo)
  })()

tabela_ekm |>
  select(-tempo, -estimador) |>
  mutate(across(where(is.double), \(x) round(x, 3))) |>
  relocate(intervalo, .before = risco) |>
  knitr::kable()
```

O Estimador de Nelson-Aalen se baseia na função de sobrevivência expressa por:

$$
S\left(t\right) = exp\{-H\left(t\right)\}
$$

O estimador de Nelson-Aalen estima a função acumulada da taxa de risco para só depois estimar a função de sobrevivência. Portanto, temos o seguinte estimador de Nelson-Aalen:

$$
\tilde{H}\left(t\right) = \sum_{j: t_j < t} \left(\frac{d_j}{n_j}\right)
$$
em que $n_j$ e $d_j$ são definidos como no estimador de Kaplan-Meier. A variância da sobrevivência pode ser obtido substituindo $\tilde{S}\left(t\right)$ em $\hat{S}\left(t\right)$ da variância de Kaplan-Meier:

$$
\hat{Var}\left(\tilde{S}\left(t\right)\right) = \left[\tilde{S}\left(t\right)\right]^2 \sum_{j: t_j < t} \left(\frac{d_j}{n_j^2}\right)
$$

Para obter a estimativa para obter a estimativa da taxa de risco $h\left(t\right)$ foi utilizada a função **diff** do R para obter as diferenças sucessivas. Com as estimativas da função da taxa de risco obtidas, agora é possível estimar a densidade utilizando as relações entre as funções. Assim, temos as estimativas na tabela a seguir:

```{r}
#| tbl-cap: Estimativas Nelson-Aalen

# nelson alen

alen <- survfit(
  Surv(tempo, status) ~ 1,
  type = "fleming-harrington",
  data = df,
  conf.type = "plain"
)

tabela_alen <- alen |>
  summary() |>
  (\(x) {
    tab <- tibble(
      tempo = x$time,
      risco = x$n.risk,
      falha = x$n.event,
      censura = x$n.censor,
      `S(t)` = x$surv,
      lower = x$lower,
      upper = x$upper,
      `H(t)` = x$cumhaz,
      amplitude = tabela_eventos$amplitude
    )
    ht <- c(tab$`H(t)`[1], diff(tab$`H(t)`))

    tab |>
      mutate(
        `h(t)` = c(`H(t)`[1], diff(`H(t)`)),
        `f(t)` = `h(t)` * `S(t)`,
        intervalo = tabela_ekm$intervalo,
        estimador = "Aalen"
      ) |>
      select(-amplitude) |>
      relocate(intervalo, .before = risco)
  })()

tabela_alen |>
  select(-tempo, -estimador) |>
  mutate(across(where(is.double), \(x) round(x, 3))) |>
  knitr::kable()
```

Observando o gráfico abaixo das curvas dos três estimadores, vemos que eles não apresentam uma diferença muito grande na estimação da função de sobrevivência. A única que subestima um pouco a sobrevivência é a tabela de vida, pois considera também a quantidade de censura presente em cada intervalo.

```{r}
juntos <- select(tabela_alen, - intervalo) |>
  rbind(tabela_ekm |> select(-intervalo)) |>
  rbind(tabela_de_vida |> select(-intervalo))

juntos |>
  ggplot(aes(x = tempo, y = `S(t)`, color = estimador)) +
  geom_step() +
  geom_ribbon(
    aes(ymin = lower, ymax = upper, fill = estimador), alpha = 0.3
  ) +
  facet_wrap(vars(estimador)) +
  theme_bw()
```

Com base na função de taxa de falha, observamos que as estimativas dos diferentes estimadores são bastante semelhantes. Além disso, nota-se que a taxa de falha diminui de forma quase contínua ao longo do estudo, aumentando novamente apenas no final.

```{r}
juntos |>
  ggplot(aes(x = tempo, y = `h(t)`, color = estimador)) +
  geom_line() +
  facet_wrap(vars(estimador)) +
  theme_bw()
```

**iv**. Explique como o teste de LogRank deve ser aplicado. Escolha uma variável qualitativa de sua base e realize o teste de comparação de curvas de sobrevivência. Interprete adequadamente os resultados.

O teste de LogRank serve para comparação de grupos. A hipótese nula é se as curvas de sobrevivência são iguais ($H_0: S_{1}\left(t\right) = S_{2}\left(t\right)$). Para isso, é utilizada a seguinte estatística de teste

$$
T = \frac{\left[\sum_{j = 1}^k \left(d_{2j} - w_{2j}\right)\right]}{\sum_{j = 1}^k \left(V_j\right)_{2}}
$$
que para grandes amostras segue uma distribuição qui-quadrado com 1 grau de liberdade. Aqui $d$ representa a quantidade de falhas, $w$ é a média das falhas do grupo e $V$ é a variância da falha do grupo.

\vspace{12pt}

Para aplicar o teste nos dados de sobrevivência foi considerada a variável da doença de cada paciente. Assim, foram comparados aqueles pacientes com hipertensão, diabetes, renal, congênita ou outras doenças. O teste foi feito comparando os grupos 2 a 2, gerando a seguinte tabela:


```{r}
grupos <- list("outr", "hiper", "diab", "rim", "cong")
results <- list()
results_tibble <- tibble::tibble(
  comparação = character(),
  estatística = numeric(),
  `p-valor` = numeric()
)

for (i in 1:(length(grupos) - 1)) {
  for (j in (i + 1):length(grupos)) {
    grupo1 <- grupos[[i]]
    grupo2 <- grupos[[j]]
    data_subset <- df[df$doenca %in% c(grupo1, grupo2),]

    test_result <- survdiff(
      Surv(data_subset$tempo, data_subset$status) ~ data_subset$doenca
    )
    statistic <- test_result$chisq
    pvalue <- test_result$pvalue
    result_name <- paste(grupo1, grupo2, sep = " vs ")

    results_tibble <- results_tibble |>
      add_row(
        comparação = result_name,
        estatística = statistic,
        `p-valor` = pvalue
      )
  }
}
results_tibble |>
  arrange(`p-valor`) |>
  knitr::kable()
```

Pela tabela, podemos ver que os únicos grupos diferentes são os pacientes hipertensão e doença renal, diabetes e outras doenças, hipertensão e diabetes, e diabetes e renal.

\vspace{12pt}

De fato, observando os grupos pelo gráfico abaixo, podemos ver claramente os resultados do teste. Além disso, é possível ver claramente que a sobrevivência do grupo com diabetes é aquela que mais descresce rapidamente, e as pessoas com doença congênitas é a segunda que mais decresce rapidamente. Como foi visto anteriormente na análise exploratória, os pacientes com diabetes e doenças congênitas são aqueles que mais demoram para iniciar o tratamento de diálise, o que pode ser uma das causas dessa diminuição acelerada. No entanto, o grupo de congênitos tem muitas observações censuradas, o que é preciso ter cuidado ao se analisar sua curva.

```{r}
ekm_gp <- survfit(
  Surv(df$tempo, df$status) ~ df$doenca, conf.type = "plain"
)
ekm_gp |>
 ggsurvfit() +
 add_confidence_interval()
```


**v**. Apresente o cálculo da função de sobrevivência $S\left(t\right)$ considerando as seguintes distribuções de probabilidade: Exponencial, Weibull, Gama, Log-Normal, Gama Generalizada e as duas distribuições da questão 1 que você identificou. Apresente os valores do AIC e BIC apenas para os ajustes baseados nas distribuições Exponencial, Weibull, Gama, Log-Normal e gama Generalizada. Como você pode comparar as estimativas geradas por essas distribuições a partir do teste de razão de verossimilhanças? Interprete os resultados.

\vspace{12pt}


```{r}
expo_fit <- flexsurvreg(
  Surv(df$tempo, df$status) ~ 1,
  dist = "exponential")

weib_fit <- flexsurvreg(
  Surv(df$tempo, df$status) ~ 1,
  dist = "weibull")

gengamma_fit <- flexsurvreg(
  Surv(df$tempo, df$status) ~ 1,
  dist = "gengamma")

lognormal_fit <- flexsurvreg(
  Surv(df$tempo, df$status) ~ 1,
  dist = "lognormal")

gamma_fit <- flexsurvreg(
  Surv(df$tempo, df$status) ~ 1,
  dist = "gamma")

dists <- list(
  expo_fit, weib_fit,
  gengamma_fit, lognormal_fit,
  gamma_fit)

alltho <- lapply(dists, \(x) {
  name <- x$call$dist
  x |>
  summary() |>
  (\(y) {
    y <- y[[1]]
    tibble(
      tempo = y$time,
      `S(t)` = y$est,
      lower = y$lcl,
      upper = y$ucl,
      estimador = name
    )
    })()
  }) |>
  Reduce(f = rbind)
```

Pelo teste de razão de verossimilhanças, vemos que a log-normal, ao nível de 5% de significância, apresenta um bom ajuste nos dados de sobrevivência.

\vspace{12pt}

No entanto, pelo gráfico, as outras distribuições também parecem se ajustar bem aos dados de sobrevivência. Não obstante, a distribuição log-normal foi aquela também que apresentou o menor AIC e BIC.

```{r}
tibble(
  Modelo = c(
    "Gama Generalizado", "Exponencial",
    "Weibull", "Log-Normal", "Gama"
    ),
  logvero = c(
    logLik(gengamma_fit), logLik(expo_fit),
    logLik(weib_fit), logLik(lognormal_fit),
    logLik(gamma_fit)
    ),
  AIC = c(
    AIC(gengamma_fit), AIC(expo_fit),
    AIC(weib_fit), AIC(lognormal_fit),
    AIC(gamma_fit)
    ),
  BIC = c(
    BIC(gengamma_fit), BIC(expo_fit),
    BIC(weib_fit), BIC(lognormal_fit),
    BIC(gamma_fit)
    )
  ) |>
  mutate(
    TRV = 2 * (logvero[1] - logvero[1:5]),
    `p-valor` = 1 - pchisq(TRV[1:5], df = c(0, 2, 1, 1, 1))
  ) |>
  knitr::kable()
```



```{r}

alltho |>
  ggplot(aes(x = tempo, y = `S(t)`)) +
  geom_line() +
  geom_step(
    data = select(tabela_ekm, -estimador),
    aes(x = tempo, y = `S(t)`)
    ) +
  geom_ribbon(
    data = select(tabela_ekm, -estimador),
    aes(ymin = lower, ymax = upper, fill = "Kaplan-Meier"),
    alpha = 0.3, fill = "blue"
    ) +
  geom_ribbon(
    data = alltho,
    aes(ymin = lower, ymax = upper, fill = "Estimador"),
    alpha = 0.3, fill = "red"
    ) +
  facet_wrap(vars(estimador), scales = "free") +
  theme_bw()
```

O scatterplot abaixo nos ajuda a ver melhor a diferença entre o ajuste das curvas de cada distribuição. Abaixo vemos claramente que a lognormal é aquela que os pontos estão mais pŕoximos da reta. Portanto, como a log normal é aquela que menos demostra distanciamentos marcantes da reta, ela é a que melhor se ajusta aos dados de sobrevivência.

```{r}
alltho |>
  pivot_wider(
    names_from = estimador,
    values_from = -tempo
  ) |>
  mutate(Kaplan = tabela_ekm$`S(t)`) |>
  pivot_longer(
    cols = starts_with("S(t)"),
    names_to = "Estimador",
    values_to = "S(t)"
  ) |>
  ggplot(aes(x = Kaplan, y = `S(t)`)) +
  geom_point() +
  geom_abline() +
  facet_wrap(vars(Estimador), scales = "free") +
  theme_bw()
```


Pela método de linearização, conseguimos também análisar qual consegue se ajustar melhor aos dados. No entanto, o que consegue mostrar as diferenças foi o segundo método, que de fato é possível ver que a que menos tem desvio da reta é a lognormal.

```{r}
alltho |>
  mutate(
    `S(t)` = case_when(
      estimador == "exponential" ~ -log(`S(t)`),
      estimador == "weibull" ~ log(-log(`S(t)`)),
      estimador == "lognormal" ~ qnorm(`S(t)`),
      estimador == "gamma" ~ log(-log(`S(t)`)),
      estimador == "gengamma" ~ log(-log(`S(t)`)),
      .default = `S(t)`
    ),
    tempo = ifelse(estimador == "exponential", tempo, log(tempo))
  ) |>
  ggplot(aes(x = tempo, y = `S(t)`)) +
  geom_point() +
  facet_wrap(vars(estimador), scales = "free") +
  theme_bw()
```

Abaixo tem as estimativas das funções de sobrevivência da questão 1.

```{r}
st1 <- \(t) exp(-t/5)
st2 <- \(t) 1 / (1 + t)

tibble(
  tempo = 1:43,
  `S1(t)` = st1(tempo),
  `S2(t)` = st2(tempo)
) |>
  knitr::kable()
```

**viii** Considerando os resultados, o que é possível concluir sobre a sobrevivência dos pacientes na sua base de dados.

\vspace{12pt}


Analisando a base de dados de diálise, constatou-se que os pacientes que iniciam o tratamento com antecedência apresentam uma função de sobrevivência que decresce mais lentamente. Em contrapartida, aqueles que iniciam o tratamento tardiamente têm uma probabilidade de sobrevivência que diminui em um período mais curto. Além disso, pacientes com doenças congênitas e diabetes tendem a falecer mais rapidamente

\vspace{12pt}

Foi possível ver também que a função de sobrevivência que melhor se ajustou aos dados foi a log-normal. Além disso, uma das maiores causas de óbito é de causa renal.

\vspace{12pt}

**Os itens vi e vii foram omitidos pois já foram sendo feitos durante a solução dos outros exercícios.**
